【裁判字號】    92,台上,3112
【裁判日期】    920612
【裁判案由】    違反藥事法
【裁判全文】
最高法院刑事判決                              九十二年度台上字第三一一二號
    上  訴  人  甲○○
    選任辯護人  游文華律師
右上訴人因違反藥事法案件，不服台灣高等法院中華民國九十年一月十日第二審更審
判決（八十九年度上更(一)字第一０四一號，起訴案號：台灣士林地方法院檢察署八十
六年度偵字第四二０三號），提起上訴，本院判決如左：
    主  文
原判決撤銷，發回台灣高等法院。
    理  由
本件原判決認定上訴人甲○○係設於台北市○○區○○路五四六號慶安西藥房之負責
人，從事西藥買賣已有多年經驗，明知藥商不得買賣來源不明或無藥商許可執照之藥
品，猶意圖營利，基於概括之犯意，於民國八十五年二月間起至同年五、六月間止，
在上址連續多次以不等之價錢向不詳姓名年籍之謝姓男子或「陳建昇」販入如原判決
附表所示之各種禁藥或偽藥，於遇有不特定之顧客至該西藥房詢購時，即以較高之價
格出售以賺取差價牟利。嗣於八十六年二月三日下午六時許，為台北市憲兵隊持台灣
台北地方法院檢察署檢察官簽發之搜索票至上址查獲如原判決附表所示之各項禁藥或
偽藥等情。因而撤銷第一審不當之科刑判決，改判論處上訴人以連續明知為禁藥而販
賣罪刑，固非無見。
惟查：(一)、事實審法院如未於審判期日，就被告否認犯罪有利之辯解事項與證據，予
以調查，亦不於判決理由內加以論列，率行判決，則屬於法有違。本件上訴人於警訊
或檢察官偵查時已供稱：扣案之「YOHIMIBINE CAP」藥物伊沒有賣過，是向一家廠商
買藥送的等語（見八十六年度偵字第三九六六號卷第四頁、八十六年度偵字第四０二
三號卷第六頁反面），嗣其於第一審調查時復辯稱：「YOHIMIBINE CAP………是陳建
生（昇）送的，是和買上述藥物時一起送的，他說這藥可以補腎，給我自己吃，沒有
收錢，胎盤素（即如原判決附表編號十之PLACENTA FULLY SLIM 5UNIT INJ ）是向代
揚公司外務買的，這也是自己用的，………我是想給太太用」等語（見第一審卷第六
十五頁）。如上訴人前開所辯屬實，則「YOHIMIBINE CAP」及「PLACENTA FULLY SLI
M 5UNIT INJ 」此二種藥物即非以營利為目的而買進。原審對上訴人此項辯解，未予
查明釐清，復不於判決理由內加以論列，率認上訴人購入該等藥物之目的亦是在出售
牟利（見原判決第七頁倒數第二行），自有應於審判期日調查之證據而未予調查及判
決理由不備之違法。(二)、證據雖已調查，而其內容未明瞭者，即與未經調查無異，如
遽行判決，仍屬應於審判期日調查之證據而未予調查之違誤。卷附行政院衛生署八十
六年八月十四日衛署藥字第八六０五四三五七號函雖稱：扣案如原判決附表編號十七
號之「普腦錠０‧五公絲」，原由該署以衛署藥製字第０二八０四九號登記在案，嗣
因療效評估未通過，經該署以八十年十月二十八日衛署藥字第０００九九二八七０號
註銷登記等語（見八十六年度偵字第四０二三號卷第十九頁）。而藥物原領有許可證
，經公告禁止製造或輸入者，則屬依藥事法第八十條第一項第一款規定應限期收回之
物。是上訴人雖於八十五年間購入上開「普腦錠０‧五公絲」，但該藥物是否為廠商
於八十年十月二十八日經註銷登記後而視為未經核准所製造之偽藥，即仍有待查證，
原判決僅以「扣案之該藥品（指普腦錠０‧五公絲），係盛裝於白色藥罐內，共十五
罐，藥罐上無任何說明及標示，藥錠上並無久置腐壞之現象，有該藥品之照片可參，
其製造顯未達五年之久」為由，即逕行推認「普腦錠０‧五公絲」係偽藥（見原判決
第五頁第十一行以下），似嫌速斷；又原判決以上訴人之妻黃瓊秋於原審上訴審調查
時曾證稱：伊身高一五六公分，體重五十公斤等語，而依此比例，黃瓊秋係體重適當
之人，何須減肥，故認黃瓊秋所證：扣案如原判決附表編號十八之「WYETH APISATE
TAB 」藥物，係伊自菜市場購入作為自用，非為販賣云云，乃迴護上訴人之辭，不予
採信（見原判決第六頁第九行以下）。但黃瓊秋前開證述係於八十七年六月一日所為
（見原審上訴字卷第四十頁反面），距原判決認定上訴人購入該藥物之時間即八十五
年二月至同年五、六月間，已相隔約二年，且上訴人於原審上訴審審理時亦曾具狀供
稱：「被告之妻黃瓊秋自民國八十年生育二女兒後，體重驟升六十五公斤，身材明顯
變胖而臃腫不堪，因愛美之故，即陸續服用減肥藥」等語（見原審上訴字卷第五十九
頁反面），故黃瓊秋原有之體重於其為上開證述時是否已有變化？不能無疑。況上訴
人雖於警訊及檢察官偵查中坦認扣案包括前述「WYETH APISATE TAB 」在內之藥物係
其所有（見八十六年度偵字第三九六六號卷第四頁、第十七頁），然其於第一審審理
中已辯稱：「（編號十六︽即指WYETH APISATE TAB ︾之麻醉藥品何時購入？）是我
太太買回自己吃」、「（為何警訊及偵查中都說是藥房出售？）檢察官未問該瓶減肥
藥之事」等語（見第一審卷第十六頁正、反面），是黃瓊秋究有無為減肥而購入扣案
之「WYETH APISATE TAB 」，即尚未明瞭。故上訴人於原審上訴審調查時曾具狀請求
傳訊證人蔡秀妹、陳錦，或表示欲提供錄影帶，俾證明黃瓊秋確在市場攤販處購入該
等藥物（見原審上訴卷第六十頁、第八十頁反面），即值深入調查究明，詎原判決遽
認無此必要（見原判決第六頁第十三行以下），亦有應於審判期日調查之證據而未予
調查之違誤。上訴意旨執以指摘原判決不當，非全無理由，應認原判決仍有撤銷發回
更審之原因。
據上論結，應依刑事訴訟法第三百九十七條、第四百零一條，判決如主文。
中      華      民      國    九十二    年      六      月     十二     日
                              最高法院刑事第九庭
                                  審判長法官  陳  炳  煌
                                        法官  陳  正  庸
                                        法官  吳  信  銘
                                        法官  徐  文  亮
                                        法官  黃  正  興
      右正本證明與原本無異
                                              書  記  官
中      華      民      國    九十二    年      六      月      十九    日
                                                                        Ｖ


司法院資訊處製作；財團法人民間司法改革基金會備份。
